臺灣高等法院刑事判決
109年度上訴字第3736號
上  訴  人  
即  被  告  吳堂耀



上列上訴人因違反毒品危害防制條例案件，不服臺灣桃園地方法
院109年度審訴字第1214號，中華民國109年8月10日第一審判決
（起訴案號：臺灣桃園地方檢察署109年度毒偵字第2925號），
提起上訴，本院判決如下：
    主  文
原判決撤銷。
本件公訴不受理。
    理  由
一、公訴意旨略以：上訴人即被告甲○○（下稱被告）前因施用毒
    品案件，經送觀察、勒戒後，認有繼續施用毒品之傾向，復
    經令入戒治處所施以強制戒治，於民國89年9月23日執行完
    畢出所，並由臺灣板橋地方法院檢察署（現更名為臺灣新北
    地方檢察署）檢察官以89年度戒毒偵字第720號為不起訴處
    分確定。又因於上開強制戒治執行完畢釋放後5年內之90年
    間，再犯施用第一級、第二級毒品案件，經臺灣板橋地方法
    院（現更名為臺灣新北地方法院）以90年度訴字第1209號判
    決判處有期徒刑8月、6月確定，後於92年10月24日假釋交付
    保護管束期滿而執行完畢。再於102年間因持有毒品案件，
    經本院以104年度上訴字第2558號判處有期徒刑2年6月確定
    ，與他案接續執行，於108年3月25日因縮短刑期假釋出監併
    付保護管束，至108年12月24日假釋期滿未經撤銷，其未執
    行之刑，以已執行完畢論。詎仍不知悔改，基於施用第一級
    及第二級毒品之犯意，於109年1月4日凌晨0時許，在桃園市
    ○○區○○街00○0號4樓居所內，以燃燒玻璃球吸食之方式，混
    和施用第一級毒品海洛因及第二級毒品甲基安非他命1次。
    嗣於同日上午7時10分許，為警在新北市中和區景平路與安
    樂路口查獲，並扣得第一級毒品海洛因2包（含袋共計毛重5
    .55公克）、第二級毒品甲基安非他命4包（含袋共計毛重18
    .19公克）。因認被告涉犯毒品危害防制條例第10條第1項之
    施用第一級毒品罪及同條第2項之施用第二級毒品罪嫌。
二、毒品危害防制條例修正後之解釋、適用：
　　按訴訟條件乃欲為實體判決所應具備之條件，法院對於訴訟
    條件有無欠缺，不問訴訟程度如何，得依職權調查之。起訴
    之程式違背規定者，應諭知不受理之判決，並得不經言詞辯
    論為之，刑事訴訟法第303條第1款、第307條分別定有明文
    。施用第一、二級毒品為犯罪行為，毒品危害防制條例第10
    條設有處罰規定。故施用第一、二級毒品者，本應科以刑罰
    。惟基於刑事政策，對合於一定條件之施用者，則依同條例
    第20條之規定，施以觀察、勒戒及強制戒治之保安處分。10
    9年1月15日修正公布、同年7月15日施行之毒品危害防制條
    例第20條第3項規定，犯第10條之罪於觀察、勒戒或強制戒
    治執行完畢釋放後，3年後始再犯者，不論其行為係在新法
    施行生效前或施行生效後所為，依修正後第35條之1規定，
    法院應依修正後第20條第1、2之規定（即應先觀察勒戒或強
    制戒治）處理，其修法理由謂：施用毒品者具「病患性犯人
    」之特質，並參諸世界各國之醫療經驗及醫學界之共識，咸
    認施用毒品成癮者，其心癮甚難戒除，如觀察、勒戒或強制
    戒治執行完畢釋放後，3年後始再有施用第一級、第二級毒
    品之行為者，足見其有戒除毒癮之可能，宜再採以觀察、勒
    戒方式戒除其身癮及以強制戒治方式戒除其心癮之措施，為
    能放寬觀察、勒戒或強制戒治制度之適用時機，以協助施用
    者戒除毒癮，爰修正第3項。同條例第23條第2項亦配合修正
    為「觀察、勒戒或強制戒治執行完畢釋放後，3年內再犯第1
    0條之罪者，檢察官或少年法院（地方法院少年法庭）應依
    法追訴或裁定交付審理。」可知本次修法對於施用毒品者施
    以觀察勒戒、強制戒治，或依法追訴（或裁定交付審理）之
    適用範圍，係確立初犯為具「病患性犯人」之特質應先經一
    完整之醫療處置，3年內再犯者應依法追訴（或裁定交付審
    理），3年後再犯則應裁定觀察勒戒，以協助施用者戒除毒
    癮。次按本次修正之毒品危害防制條例第20條第3項及第23
    條第2項，雖僅將原條文之再犯期間由「5年」改為「3年」
    ，惟鑑於採取傳統刑事機構式處遇，將施用毒品者當作「犯
    人」處理，其施用人數及再犯率仍高，將施用毒品者監禁於
    監獄內，僅能短期間防止其接觸毒品，因慣用毒品產生之「
    心癮」根本無法根除，並慮及毒品條例施行多年累積之戒毒
    經驗及實效，暨逐步擴充之醫療、戒癮機構、專業人力、社
    區支援系統等資源，尤以本次毒品危害防制條例第24條修正
    ，擴大檢察官對施用毒品者附條件緩起訴處分之範圍，使其
    能視個案具體情形給予適當多元社區處遇。準此，本次修正
    後對於施用毒品者之思維，自應與時俱進，擺脫以往側重於
    「犯人」身分之處罰，著重其為「病患」之特質，並以「治
    療」疾病為出發點，重新評價前揭所謂「3年後再犯」之意
    義。基於憲法保障人民之生存權，及根據每個國民生存照顧
    需要提供基本給付之理念，為協助施用毒品者戒除毒癮復歸
    社會，對於經監獄監禁處遇後仍再犯之施用毒品者，更應恢
    復以機構內、外之治療協助其戒除毒癮。此即本次修正毒品
    危害防制條例第20條第3項關於施用毒品者所謂「3 年後再
    犯」係何所指之立法真諦。換言之，除檢察官優先適用毒品
    條例第24條命附條件緩起訴處分處遇（不論幾犯，亦無年限
    ）外，對於施用毒品初犯者，即應適用第20條第1項、第2項
    為機構內之觀察、勒戒或強制戒治；若於上開機構內處遇執
    行完畢釋放後，「3年內再犯」者，依第23條第2項規定，應
    依法追訴；倘於「3年後再犯」，自應再回歸到傳統醫療體
    系機構內重為觀察、勒戒或強制戒治之治療。是對於戒除毒
    癮不易者，唯有以機構內、外處遇及刑事制裁等方式交替運
    用，以期控制或改善其至完全戒除毒癮。綜上，現行毒品危
    害防制條例既認施用毒品者具有「病患性犯人」特質，強調
    「治療勝於處罰」、「醫療先於司法」，對於第20條第3項
    及第23條第2項所謂「3年後（內）再犯」，自應跳脫以往窠
    臼，以「3年」為期，建立「定期治療」之模式。準此，第2
    0條第3項規定中所謂「3年後再犯」，只要本次再犯（不論
    修正施行前、後）距最近1次觀察、勒戒或強制戒治執行完
    畢釋放，已逾3年者，即該當之，不因其間有無犯第10條之
    罪經起訴、判刑或執行而受影響（最高法院109年8月11日第
    3次刑事庭會議、109年度台上字第3240號判決、刑事大法庭
    109年度台上大字第3826號裁定意旨參照）。末按法院於解
    釋、適用本次毒品危害防制條例上開修正條文時，允宜遵循
    醫療專業及刑事政策，保障施用毒品者為病患性犯人之健康
    權，兼顧保護社會安全及恪遵正當法律程序，確保法治國公
    平法院之具體實現。又本於權力分立原則，法院對檢察官職
    權行使，應予以尊重，雖非謂不得為適度之司法審查，惟對
    於施用毒品者本次所犯如距最近1次觀察、勒戒或強制戒治
    執行完畢釋放後，已逾3年者，檢察官既得本於立法者所賦
    與之職權裁量是否聲請法院裁定觀察、勒戒或為命附條件（
    現行法僅能附命完成戒癮治療）緩起訴處分之多元化處遇，
    即聲請法院裁定機構內之觀察、勒戒並非檢察官所得採取之
    唯一途徑，法院自不能僭越檢察官之職權，逕對施用毒品者
    裁定應予觀察、勒戒或強制戒治。雖修正後之毒品條例第35
    條之1第2款規定：「審判中之案件，由法院或少年法院（地
    方法院少年法庭）依修正後規定處理；依修正後規定應為不
    起訴處分或不付審理之裁定者，法院或少年法院（地方法院
    少年法庭）應為免刑之判決或不付審理之裁定。」另該條款
    之立法說明亦謂：「若該等案件於修正施行前已繫屬於法院
    或少年法院（地方法院少年法庭）者，『為求程序之經濟，
    法院或少年法院（地方法院少年法庭）應依修正施行後之規
    定處理，即應依職權為觀察、勒戒或強制戒治之裁定』」等
    語，似欲透過立法說明由法院依職權裁定觀察、勒戒或強制
    戒治，以替代第20條第1項、第2項所定應由檢察官提出觀察
    、勒戒或強制戒治之聲請，惟若檢察官之「起訴之程序違背
    規定」，法院當不能「為求程序之經濟」便宜行事，而應嚴
    守程序上之正義，尊重檢察官之裁量權，並保障施用毒品者
    能獲得妥適並完善治療或其他有利戒毒途徑處遇之機會（最
    高法院109年度台上字第3826號判決意旨參照）。職此，法
    院自不宜逕依前揭同條例第35條之1第2款後段規定，遽予認
    定有應為不起訴處分之情形，而依職權為觀察、勒戒或強制
    戒治之裁定以補正訴訟條件。訴訟條件已有欠缺，依前揭同
    條例第35條之1第2款規定立法說明所揭示之理由，亦無從治
    癒，檢察官對被告未經觀察勒戒逕行提起公訴，應認其起訴
    程序違背規定，依刑事訴訟法第303條第1款規定，為不受理
    之判決，始為適法（最高法院103年度台上字第3183號判決
    、第103年度台非字第187號判決意旨參照）。
三、經查：原審認定被告犯行明確，據以論罪科刑，固非無據。
    惟被告前因施用毒品案件，經送觀察、勒戒後，認有繼續施
    用毒品之傾向，復經令入戒治處所施以強制戒治，於89年9
    月23日執行完畢出所，並由臺灣新北地方檢察署檢察官以89
    年度戒毒偵字第720號為不起訴處分確定，則被告於109年1
    月4日凌晨0時許，再犯本次施用第一級、第二級毒品犯行，
    距其最近1次犯施用毒品罪經依法觀察、勒戒執行完畢釋放
    之89年9月23日，已逾3年，有本院被告前案紀錄表在卷可參
    ，揆諸前揭說明，仍應依修正後之毒品危害防制條例第20條
    第3項、現行第24條等規定，由檢察官基於一次性之整體規
    劃而重啟處遇程序，視被告個案情形，是否適合「觀察、勒
    戒或強制戒治」或給予「附命完成戒癮治療緩起訴處分」之
    機會。檢察官未及審酌有無對被告附命完成戒癮治療之緩起
    訴處分之可能，逕予起訴，法院無從替代檢察官為上開合義
    務性之裁量處遇，應認其起訴程序即屬違背規定，原審未予
    適用新法諭知不受理之判決，而逕為諭知被告有罪之實體判
    決，顯有不適用法則之違法。被告上訴意旨雖未述及於此，
    惟原判決既有上開可議之處，自屬無可維持，應由本院將原
    判決予以撤銷改判，諭知不受理之判決，且不經言詞辯論為
    之。至被告施用第一級、第二級毒品犯行是否符合毒品危害
    防制條例第20條、第23條、第24條等規定，檢察官仍得本於
    職權，具體審酌個案情節，裁量聲請法院裁定觀察、勒戒或
    為附命完成戒癮治療之緩起訴處分，抑或為其他適法處理，
    附此敘明。
據上論斷，應依刑事訴訟法第369條第1項前段、第364條、第307
條、第303條第1款，判決如主文。　　
中　　華　　民　　國　　109 　年　　11　　月　　30　　日
                  刑事第十七庭審判長法　官　鄭水銓
                              　　  法　官　黃雅芬
                              　    法　官　沈君玲
以上正本證明與原本無異。
如不服本判決，應於收受送達後20日內向本院提出上訴書狀，其
未敘述上訴之理由者並得於提起上訴後20日內向本院補提理由書
（均須按他造當事人之人數附繕本）「切勿逕送上級法院」。
                                    書記官　彭于瑛
中　　華　　民　　國　　109 　年　　11　　月　　30　　日